臺灣臺南地方法院臺南簡易庭民事判決　
109年度南簡字第1685號
原      告  黃琬    

訴訟代理人  藍慶道律師
被      告  洪佳妏  



上列當事人間請求遷讓房屋等事件，經本院於民國110年4月13日
言詞辯論終結，判決如下：
    主  文
一、被告應將門牌號碼臺南市○○區○○路00號20樓之12房屋全部騰
    空返還予原告。
二、被告應給付原告新臺幣（下同）72,000元。
三、被告應自民國（下同）109年12月10日起至返還第一項房屋
    之日止，按月給付原告16,000元。
四、原告其餘之訴駁回。
五、訴訟費用8,370元由被告負擔。
六、本判決原告勝訴部分得為假執行。但被告就第一項部分如以
    689,000元、第二項部分如以72,000元、第三項到期部分如
    各期以16,000元，為原告預供擔保後，各得免為假執行。
    事實及理由
一、原告主張：
  ㈠被告前向原告承租門牌號碼臺南市○○區○○路00號20樓之12房
    屋（下稱系爭房屋），原約定租期1年，自108年6月10日起
    至109年6月9日止，嗣租期屆至時，雙方再續約半年，約定
    租期至109年12月9日為止，並簽立租賃契約書（下稱系爭租
    約）。又被告依約應按月向原告支付租金16,000元，然其經
    常拖延未按時支付或繳不足額，並自109年6月份起未再支付
    任何租金，欠繳租金已達二個月以上，截至109年12月9日為
    止，積欠租金共計96,000元（即16,000元×6個月）。
  ㈡又原告前曾寄發存證信函通知其限期繳清租金，並表明終止
    租約之意，然其均置之不理，嗣系爭租約已於109年12月9日
    租期屆至而終止，然被告仍拒絕搬遷，無權占用系爭房屋至
    今，是原告依民法第455條規定之租約終止後之租賃物返還
    請求權，以及民法第767條之規定，請求被告應將系爭房屋
    遷讓返還予原告。另被告於續約前向原告交付之押租金32,0
    00元，因其續約時尚欠繳租金8,000元，扣抵後之押租金餘
    額為24,000元，再以此數額扣抵被告所欠繳之租金96,000元
    後，尚積欠72,000元，故依系爭租約請求被告應如數給付；
    暨依系爭租約第6條之違約金約定，併請求被告應按照租金
    之1倍給付違約金16,000元，合計88,000元。再者，被告於
    系爭租約終止後仍無權占用系爭房屋，自受有相當租金之不
    當得利，是原告依民法第179條規定，另請求被告應自租約
    終止翌日即109年12月10日起，至返還系爭房屋之日止，按
    月給付原告16,000元。
  ㈢並聲明：如主文第1、2、3項。（見南簡卷第39頁）
二、被告答辯：
　㈠伊於108年6月10日起向原告承租系爭房屋1年，期間已繳付22
    4,000元（連同押租金32,000元），於109年6月10日續約前
    ，伊任職之百貨專櫃因疫情撤櫃，只能從事代班及短期櫃，
    因經濟困難，曾請求原告減租紓解房租壓力，而遭其拒絕並
    只同意再續約6個月。然於109年6月10日續約後，伊因工作
    不穩定無法如期支付租金，竟於當月29日晚間接獲原告電話
    告知：「請妳搬離開，我房子要賣」等語逼迫伊搬離。伊當
    時向原告表示因工作不穩定，無足夠資金可搬遷，如原告執
    意要伊搬離，應給付違約金16,000元及搬遷費30,000元，並
    退還押租金32,000元等語，而為原告拒絕。之後，伊請仲介
    協調亦無下文，嗣收到原告存證信函指訴伊詐欺及霸佔房屋
    ，損及伊名譽。因此，乃原告先違約逼迫伊搬遷，並拒絕給
    付伊要求之上開金額。
　㈡又原告在系爭房屋室內陽台違法安裝熱水器，伊投訴相關單
    位前來消防安檢（伊與原告另有違法安裝熱水器之訴訟正在
    進行中），原告知悉後即開始寄存證信函逼迫伊搬遷，原告
    亦拒絕讓被告遷入戶口，致伊遭中西區公所罰款，伊為單親
    及低收入戶，同住之子有支氣管炎，系爭房屋有嚴重壁癌，
    原告雖有請人處理過，但於7-9月雨季又嚴重脫落，影響健
    康，另伊女兒使用之房屋淹水，亦無法使用等瑕疵，危害居
    住品質、安全及健康權，故伊得請求減少一半租金至搬離為
    止。
　㈢並聲明：原告之訴駁回。
三、本院之判斷：
  ㈠經查，被告自108年6月10日起向原告承租系爭房屋居住，兩
    造於1年租期屆至時再續約半年，至109年12月9日為止，每
    月租金16,000元。而被告自109年6月10日續約起未再向原告
    繳納租金，且系爭租約已於109年12月9日因租期屆滿而終止
    ，然被告迄今仍居住在系爭房屋等情，業據原告提出房屋租
    賃契約書影本為證(見南簡補卷第19-29頁)，並為被告所不
    爭執，上開事實應堪認定。
  ㈡按租賃定有期限者，其租賃關係，於期限屆滿時消滅；承租
    人於租賃關係終止後，應返還租賃物；所有人對於無權占有
    其所有物者，得請求返還之。民法第450條第1項、第455條
    前段及第767條第1項前段分別定有明文。查兩造之系爭租約
    定有期限，租期至而被告自109年6月10日續約起未再向原告
    繳納租金，且系爭租約已於109年12月9日因租期屆滿而終止
    ，然被告迄今仍居住在系爭房屋等情，而該租期屆滿後，原
    告亦未再與被告續約，兩造之租賃關係自已於上開租期屆滿
    時消滅。是被告於租賃關係終止後，本應將系爭房屋返還予
    原告，然其仍繼續占用系爭房屋至今，自欠缺正當權源，而
    屬無權占用。是原告依上開規定，請求被告應將系爭房屋遷
    讓返還，即屬有據，應予准許。
  ㈢次按承租人應依約定日期，支付租金；無法律上之原因而受
    利益，致他人受損害者，應返還其利益；雖有法律上之原因
    ，而其後已不存在者，亦同。分據民法第439條及第179條規
    定文。又無權占有他人房屋，可能獲得相當於租金之利益，
    為社會通常之觀念（最高法院61年臺上字第1695號判決意旨
    參照）。承前所述，被告自109年6月10日起未再向原告繳納
    租金，且系爭租約於109年12月9日租期屆滿後，被告仍無權
    占用系爭房屋至今之事實，既經認定，則其自租期終止後受
    有相當於租金之利益，並致原告受有損害，亦堪認定。是原
    告依系爭租約請求被告給付租賃期間所欠繳之租金96,000元
    （即16,000元×6個月），另依不當得利之規定，併請求被告
    應自租期終止後之109年12月10日起，至遷讓返還系爭房屋
    之日止，按月給付相當於租金16,000元之不當得利，亦屬有
    據。
  ㈣雖被告陳稱：原告於續約當月29日即告知欲將系爭房屋出售
    ，要求其搬離，因其要求原告應給付違約金16,000元及搬遷
    費30,000元，並退還押租金32,000元，亦遭原告拒絕等情事
    ，抗辯乃原告違約在先，其始拒絕支付租金及遷讓返還系爭
    房屋。然由被告仍可繼續使用系爭房屋至今之事實，顯示縱
    認原告於租賃期間確有預告將出售房屋之情事，然其並無排
    除或妨礙被告繼續使用系爭房屋之情，則被告既可繼續使用
    系爭房屋，其自仍應依約支付租金，並於租期屆滿後返還系
    爭房屋。然被告非但於續約前即常有欠繳租金或繳不足額之
    情事，且自109年6月10日續約起即未再向原告繳納任何租金
    ，並於租期屆滿後至今仍拒絕返還系爭房屋，自不得再以原
    告曾預告售屋之情事，執為其拒絕支付租金及返還系爭房屋
    之合理事由。
  ㈤至被告另以：原告拒絕被告遷入戶口，系爭房屋有嚴重壁癌
    ，原告雖有請人處理過，但於7-9月雨季又嚴重脫落，影響
    健康，另伊女兒使用之房屋淹水，亦無法使用等瑕疵，抗辯
    其得請求減少一半租金至搬離為止乙節，雖提出房屋壁癌及
    漏水照片5幀為證(見南簡卷第95-99頁)。然此既為被告續約
    當時即已知悉之情事及屋況，則其於租期1年屆至時仍願依
    原租金與原告再續約半年，事後自不得再執此請求減少租金
    ，是其此部分抗辯，亦難認可採。
  ㈥再按當事人得約定債務人於債務不履行時，應支付違約金；
    約定之違約金額過高者，法院得減至相當之數額。復分據民
    法第250條第1項及第252條所規定。查兩造系爭租約第6條固
    約定租期屆滿時，除經原告同意繼續出租外，被告應將系爭
    房屋遷空交還原告，如不即時遷讓交還房屋時，原告得每月
    向被告請求按照租金5倍之違約金。而被告於109年12月9日
    租期屆滿後，並未依約遷讓交還，至今仍占用系爭房屋，則
　　原告依上開約定請求被告按照租金1倍給付違約金16,000元
    ，固屬有據。然原告另依不當得利之規定，併請求被告應自
    租期終止後之109年12月10日起，至遷讓返還系爭房屋之日
    止，按月給付相當於租金16,000元之不當得利，已如前述。
    審酌原告再請求被告給付違約金16,000元，將使被告負擔過
    重，並參酌被告為單親及低收入戶（見南簡卷67-69頁臺南
    市安平區低收入戶證明書及被告全戶戶籍謄本）等情，認原
    告此部分請求，應予全部刪減。　　
  ㈦末查，被告於續約前已交付原告押租金32,000元，因其續約
    時尚欠繳租金8,000元，經原告扣抵後尚餘押租金24,000元
    之情，迭據被告所陳明（見南簡卷第131頁）。是於系爭租
    約終止時，原告再以此餘額扣抵被告欠繳之租金96,000元後
    ，被告尚積欠原告租金72,000元，其已無押租金可得請求原
    告返還。
四、綜上所述，原告依系爭租約、民法第455條前段、第767條第
    1項前段及第179條等規定，請求被告遷讓返還系爭房屋，及
    應給付所欠租金72,000元，並應自109年12月10日起，至遷
    讓返還系爭房屋之日止，按月給付相當於租金16,000元之不
    當得利，均有理由，應予准許，爰判決如主文第1-3項所示
    。至原告請求被告給付違約金16,000元之部分，則無理由，
    應另予駁回。
五、本件第一審訴訟費用額為8,370元（即主文第1-3項之裁判費
    ），應由敗訴之被告負擔，併予確定之。
六、本判決原告勝訴部分，係就民事訴訟法第427條訴訟適用簡
    易訴訟程序所為被告敗訴之判決，依同法第389條第1項第3
    款規定，應依職權宣告假執行。另依同法第392條第2項，分
    別酌定被告得免為假執行之擔保金額。
七、本件事證已臻明確，兩造其餘攻擊防禦方法及所提出之證據
    資料，經本院審酌後認與判決結果不生影響，不再逐一論列
    ，附此敘明。
八、訴訟費用負擔之依據：民事訴訟法第78條。
中　　華　　民　　國　　110 　年　　5 　　月　　14　　日
                  臺南簡易庭  法  官  陳淑卿
以上正本係照原本作成。
如不服本判決，應於判決送達後20日內，向本院提出上訴狀並表
明上訴理由，如於本判決宣示後送達前提起上訴者，應於判決送
達後20日內補提上訴理由書（須附繕本）。
如委任律師提起上訴者，應一併繳納上訴審裁判費。
中　　華　　民　　國　　110 　年　　5 　　月　　18　　日
                              書記官  謝璧卉